臺灣高等法院臺南分院民事判決　九十三年度家上字第三八號　　Ｋ
　　　上　訴　人　甲　○　○
　　　被　上訴人　乙　○　○
右當事人間請求履行同居事件，上訴人對於中華民國九十三年一月十九日臺灣嘉義地
方法院第一審判決（九十二年度婚字第六四二號）提起上訴，本院於九十三年九月十
四日言詞辯論終結，判決如左：
    主      文
上訴駁回。
第二審訴訟費用由上訴人負擔。
    事      實
甲、上訴人方面：
一、聲明：求為判決：(一)原判決廢棄。(二)被上訴人應與上訴人同居。
二、陳述：除與原判決記載相同者，茲引用之外，補稱：
　(一)兩造結婚時設籍於嘉義市○○街四六號，足見兩造結婚時協議居住之住所在嘉義
　　，嗣因上訴人至中國國民黨台北縣委員會泰山鄉黨部任職，始遷居台北縣泰山鄉
　　○○村○○鄰○○街二八巷一號之四，一年後，被上訴人要求遷居至台北縣五股
　　鄉○○路○段一五六之五號，與被上訴人之二名胞妹及妹夫同住（房屋為被上訴
　　人之二妹夫租賃）。
　(二)上訴人現在嘉義市協助父親從事營造業，不能遠居台北，在上訴人遷回嘉義之前
　　，經雙方協商同意遷回嘉義與父母同住，不意被上訴人事後反悔，不願與上訴人
　　返回嘉義，原判決謂上訴人未與被上訴人協商，自行遷回嘉義，與事實不符。
  (三)被上訴人在台北並無職業，且居住之房屋係其二妹夫租賃者，被上訴人並非必須
    居住於台北不可。上訴人因職業關係，必須居住嘉義，倘被上訴人堅持不願搬回
    嘉義與上訴人同居，相距遙遠，如何達成夫妻美滿之家庭生活。
  (四)被上訴人與其妹妹住在一處，其妹妹與妹夫感情不好，管教小孩的方式不好，會
    影響小孩的教育方面。
  (五)上訴人家是五樓半樓房，家裡的支出是由上訴人負責，吃住均沒有問題。至於被
    上訴人要求生活費用，三、五千元沒有問題，但上訴人尚要付營造廠的必要費用
    。
三、證據：援用第一審所提出之證據。
乙、被上訴人方面：
一、聲明：求為判決：駁回上訴。
二、陳述：除與原判決記載相同者，茲引用之外，補稱：
　(一)上訴人在台北工作好好的，被上訴人在台北做生意，上訴人也同意一起賣蚵，後
　　來上訴人遷回嘉義，被上訴人並不知道，且被上訴人將兒子的戶口遷到嘉義，為
　　何不把被上訴人的戶口一併遷到嘉義，不知道為何上訴人不願意在台北工作，上
　　訴人貸款之事，未告知被上訴人，是信用卡中心通知被上訴人才知道，上訴人的
　　家庭情形，上訴人也不讓被上訴人知道，在台北好好的，為何要回嘉義，上訴人
　　沒有負起養家的責任。結婚幾年以來，兩造的費用，包括小孩的費用，被上訴人
　　的費用及上訴人的費用（包含黨部的費用及寄回家費用）都由被上訴人支付。
　(二)兩造結婚前二個月，與婆婆同住，但婆婆嫌被上訴人煮的飯不好吃。若要被上訴
　　人搬回嘉義，可以住在外面，不一定要住在公婆家裡，上訴人未與被上訴人協調
　　即自行遷回嘉義，上訴人可以先找被上訴人協調的，但沒有協調就要求上訴人履
　　行同居。又上訴人搬回嘉義後，也都沒有上台北看小孩，且上訴人沒有給被上訴
　　人生活費，生活沒有保障。若願意回嘉義住，沒有工作，上訴人是否願意給生活
　　費？
　(三)被上訴人二妹與二妹夫感情沒有不好，十年來也沒有鬧離婚，對被上訴人的小孩
    也如親生父親一般對待。反倒是上訴人對小孩一直都不聞不問，不關心小孩。
三、證據：援用第一審所提證據。
    理      由
一、上訴人主張：兩造於八十八年七月間結婚，育有一子陳信翰，結婚時設籍嘉義市
　　○○街父母住處，同年十月間因伊於中國國民黨台北縣泰山鄉黨部任職，乃遷居
　　台北，設籍台北縣泰山鄉○○街，一年後遷至台北縣五股鄉○○路，與被上訴人
　　之胞妹及妹夫同住，九十二年一月間，伊因被調職台北縣三芝鄉黨部，距離遙遠
　　，通勤費時工作繁忙，又因父親所從事之營造業，須人手幫忙，乃辭去黨職，徵
　　得被上訴人同意，一同回嘉義市打拼事業，伊於九十二年九月間遷回嘉義父母住
　　所居住，但被上訴人拒不遷回嘉義與上訴人同居，違背夫妻同居義務，爰求為判
　　決命被上訴人與伊同居等語。被上訴人則以：上訴人未與伊協商，即逕行離職返
　　回嘉義離開兩造原先同居處所，婚後未與伊母子生活保障，返回夫家無法維持生
　　活等語，資為抗辯。
二、上訴人主張，兩造於八十八年七月結婚，育有一子陳信翰。結婚時原設籍嘉義市
　　鄰○○街四六號父母住處，八十八年十月後因任職中國國民黨台北縣泰山鄉黨部
　　，乃遷居台北縣泰山鄉○○村○○街二八巷一號之四，其後又遷居同縣五股鄉○
　　○路○段一五六之五號，於九十二年十月，上訴人將其及兒子之戶籍遷回嘉義市
　　其父母住處之事實，為兩造所不爭執，並有戶籍謄本、戶口名簿為證，堪信為真
　　實。茲上訴人主張，兩造係夫妻，被上訴人應返回嘉義市與其同居，被上訴人則
　　拒絕，並以前開情詞置辯。是本件應審究者，乃兩造之住所係在何處？被上訴人
　　應否返回嘉義市上訴人現住處與其同居？
三、按夫妻互負同居之義務。但有不能同居之正當理由者，不在此限。民法第一千零
　　一條規定甚明。又夫妻之住所，由雙方共同協議之；未為協議或協議不成時，得
　　聲請法院定之。同法第一千零二條第一項定有明文。
  (一)經查：兩造間於結婚初期，固曾設籍於上訴人之父母之住處，惟不久即因上訴人
    工作之需要，即共同設籍台北縣泰山鄉，其後再改遷籍台北縣五股鄉，直至九十
    二年十月，上訴人自行將自己及小孩之戶籍遷回嘉義市父母住處，而將被上訴人
    之戶籍保留在原設籍之處所，依此項事實觀之，兩造間過去係約定住所在台北縣
    泰山鄉，上訴人於九十二年九月間，自行返回嘉義市工作，於同年十月將戶籍遷
    回嘉義市，且未將被上訴人之戶籍一併遷回，顯見此項改定住所之行為，非經兩
    造之共同協議為之。
  (二)上訴人雖主張：被上訴人原本同意返回嘉義與其父母同住云云，此為被上訴人所
    否認，上訴人於原審言詞辯論時亦陳稱：「當初我要抱（小孩）回來，被告不願
    讓我抱回來，當初被告沒有同意要與我回來嘉義，當初我告訴被告時，被告沒有
    反對，表示同意回嘉義。」等語（原審卷二十頁），被上訴人對上訴人此項陳述
    ，明白表示「講不過上訴人」，其意乃表示不同意上訴人上開說詞，按諸常理，
    茍被上訴人曾同意與上訴人一同返回嘉義，豈有不共同遷籍回嘉義之理？再觀諸
    其於同日所表示：「被告應嫁雞隨雞，嫁狗隨狗，我住裡那裡，被告就要跟我住
    那裡」（原審卷二十頁），顯見上訴人主張被上訴人先前同意與其返回嘉義居住
    一節，並非事實。
　(三)綜上所述，兩造婚後主要設籍台北縣泰山鄉或五股鄉○○路，被上訴人及兩造所
　　育之小孩，現仍居住於台北縣五股鄉○○路原先兩造協議之處所，並於該處市場
　　經營生意，所得尚可維持母子生計，上訴人自行離去上開兩造原先同居之處所，
　　返回嘉義市工作，於原審及本院審理期間，對被上訴人要求保障其母子之生活及
　　被上訴人必要生活費用，支吾其詞（原審卷二十三頁、本院卷七十頁），不能使
　　被上訴人安心結束在台北現住處所打下之生意基礎，兩造既未能共同協議決定新
　　住處，上訴人又未能舉證證明兩造已協議同居處所改為嘉義市○○街四六號，則
　　被上訴人拒絕從台北縣兩造原住處，返回嘉義市上訴人現住處與上訴人同居，應
　　認為有正當理由。
四、從而，上訴人依民法第一千零一條規定，請求被上訴人返回嘉義市履行同居義務
　　，為無理由，應予駁回。原審法院所為判決，於法尚無不合。上訴人上訴意旨，
　　猶執前詞，指摘原判決不當，聲明廢棄改判，為無理由，應駁回其上訴。
五、結論：本件上訴為無理由，依民事訴訟法第四百四十九條第一項、第七十八條，
    判決如主文。
中　　　華　　　民　　　國　　九十三　　年　　　九　　　月　　二十九　　日
　　　　　　　　　　　　　　　　　　臺灣高等法院臺南分院民事第一庭
~B1審判長法官　王　　惠　　一
~B2　　　法官　張　　世　　展
~B3　　　法官　吳　　上　　康
右為正本係照原本作成。
如對本判決上訴，須於判決送達後廿日內向本院提出上訴狀，未表明上訴理由者，應
於上訴後廿日內，向本院提出理由書。
中　　　華　　　民　　　國　　九十三　　年　　　九　　　月　　三十　　　日
~B法院書記官　易　　慧　　玲
